臺灣桃園地方法院民事判決　九十二年度訴字第一九八六號
　　原　　　告　乙○○
　　　　　　　　戊○○
　　　　　　　　丙○○
　　　　　　　　丁○○
　　　　　　　　藍李鳳戀
　　訴訟代理人　黃觀榮律師
　　被　　　告　甲○○　　　住.
　　訴訟代理人　王子瑜律師
右當事人間請求返還土地事件，於民國九十三年三月十日辯論終結，本院判決如左：
    主    文
被告應將坐落桃園縣大溪鎮○○段南興小段四八四地號土地上如附圖案二Ａ部分所示
，面積一四一八平方公尺之土地返還予原告，並自民國九十一年七月十一日起至返還
前開土地之日止，按月給付原告新台幣壹仟捌佰玖拾壹元。
原告其餘之訴駁回。
訴訟費用由被告負擔。
本判決原告勝訴部分於原告以新台幣柒拾壹萬伍仟元或同額之銀行可轉讓定期存單供
擔保後，得假執行。但被告如以新台幣貳佰壹拾肆萬參仟元為原告預供擔保，得免為
假執行。
原告其餘假執行之聲請駁回。
    事    實
甲、原告方面：
壹、聲明：
一、被告應將坐落桃園縣大溪鎮○○段南興小段四八四地號如附圖案二Ａ部分所示面
    積一四一八平方公尺土地返還原告，並自民國九十一年七月十一日起至交還前開
    土地之日止，按月給付原告新台幣（下同）三千零二十五元。
二、原告願以現金或銀行可轉讓定期存單供擔保，請准宣告假執行。
貳、陳述：
一、原告之父即訴外人藍萬得於八十九年十一月二日，將其所有坐落桃園縣大溪鎮○
    ○段南興小段四八四地號土地（下稱系爭土地）移轉予原告。被告於五十年間曾
    得藍萬得同意無償使用部分系爭土地作為耕作之用，嗣因藍萬得年老不適耕作，
    被告即逕自擴大耕作系爭土地面積達一四一八平方公尺。原告受讓系爭土地雖應
    承受系爭使用借貸契約，惟系爭使用借貸契約既未定期限，亦不能依借貸目的而
    定其期限，原告又需用系爭土地，遂於九十一年五月二十七日發函通知被告終止
    系爭使用借貸契約，並請被告於同年七月十日前返還系爭土地，惟被告置之不理
    ，為此原告爰依借貸物返還請求權及所有物返還請求權，請求被告將系爭土地返
    還予原告。又自終止系爭使用借貸契約後，被告無法律上原因占用系爭土地而受
    有相當於租金之利益，致原告受有損害。而系爭土地之申報地價為每平方公尺三
    百二十元，被告占用一四一八平方公尺，總價為四十五萬三千七百六十元，以土
    地法第一百十條規定之耕地地租最高額即地價百分之八計算，被告每月所受相當
    於租金之利益為三千零二十五元，爰依不當得利法律關係請求被告自九十一年七
    月十一日起至交還系爭土地之日止，按月給付原告三千零二十五元。
二、對於被告抗辯之陳述：
（一）桃園縣大溪鎮○○段南興小段一九九地號土地（下稱系爭一九九地號土地）為
      兩造共有，各在土地上建屋，原屬被告所建房屋基地因被徵收而拆除，致系爭
      一九九地號土地上現僅留存原告使用之房屋，又被告辦理系爭一九九地號土地
      之繼承登記時竟排除藍萬得之應繼分，設如被告所稱藍萬得有以系爭一九九地
      號土地交換使用之情事，何以被告故意不登記藍萬得為共有人，可證被告所辯
      不實。系爭一九九地號為共有土地，原告占有面積為六十四平方公尺，縱超過
      應有部分之面積，亦僅生不當得利之問題，不得據此即認有交換土地使用之事
      。又雖被告所提出之本院八十七年度桃簡字第二二四號和解筆錄內載訴外人藍
      樹旺等三人起訴藍萬得無權占用土地請求拆屋還地而成立和解，當時藍樹旺係
      根據被告所辦畢之土地登記謄本內共有人中並無藍萬得之母即訴外人徐黃玉妹
      ，而主張藍萬得非系爭一九九地號土地之共有人而請求拆屋還地，惟在嗣後強
      制執行中，經藍萬得訴請塗銷繼承登記，判決確定恢復徐黃玉妹為系爭一九九
      地號土地之共有人後，故前開執行未終結。被告自陳其於四十六年五月即占用
      系爭土地，而原告占用被告土地之房屋卻在七十年以後建築，則被告如何於四
      十六年間即知藍萬得將在其後共有之系爭一九九地號土地上建屋，而預先同意
      藍萬得先將系爭土地交換其使用？另坐落桃園縣大溪鎮○○段南興小段一九七
      之三地號土地（下稱系爭一九七之三地號土地）係放領地，在七十三年十月二
      十二日放領登記予被告之前，尚非被告與藍萬得之父即訴外人徐水屘或被告所
      有，根本無法與已登記為藍萬得所有之系爭土地交換使用。如以系爭一九七之
      三地號土地交換予藍萬得使用，則耕作人應為藍萬得，怎會由被告單獨承領系
      爭一九七之三地號土地？且被告於桃園縣大溪鎮調解委員會七十九年民調字第
      七十三號調解案中，即不可能請求藍萬得返還系爭一九七之三地號土地，而藍
      萬得在被告未同意返還系爭土地前，亦不可能同意返還系爭一九七之三地號土
      地予被告而成立調解。是該調解案純屬藍萬得占用被告土地，被告同意補償地
      上物之問題，後因被告在強制執行前毀損藍萬得之地上作物，致法院無從估價
      而停止執行。證人李明福於兩造毀損案件與本院八十九年訴字第一二三０號土
      地所有權移轉登記事件中均曾為不利於藍萬得之證詞並與藍萬得發生爭執，故
      其證言之真實性堪疑，且其於本院八十九年訴字第一二三０號土地所有權移轉
      登記之訴中證稱「覺書」內容係真正，而覺書內容載明藍萬得與被告分家時系
      爭土地各分一半，即該二人共有系爭土地，卻於本件證稱係交換土地使用，顯
      前後矛盾，不足為信。
（二）所謂交換土地使用視同租賃應以兩造土地同時交換使用為必要，如一方先使用
      他造土地，於數年後始提供土地供他造使用，仍應認前後二契約均為無償使用
      借貸契約。縱認系爭土地係交換使用，原告所使用之系爭一九九及一九七之三
      地號土地業經調解或和解成立，即視同已終止交換使用契約，而兩造間亦無租
      賃關係存在，原告自可請求被告返還系爭土地。
（三）原告已於九十一年五月二十七日發函通知被告，欲將系爭土地收回自耕，雖於
      存證信函中誤將終止寫為解除，惟於起訴狀中已表明係終止系爭使用借貸契約
      ，並於準備書狀中再次聲明更正存證信函之誤植。如認催告函不能補正，則原
      告起訴狀之送達應視同通知終止系爭使用借貸契約之意思表示，並以爭點整理
      摘要狀催告被告應於送達之翌日起一個月內返還系爭土地。
（四）原告就被告使用系爭土地之法律關係先主張係使用借貸，並於系爭使用借貸契
      約終止後，依民法第四百七十條規定請求被告返還系爭土地。又終止系爭使用
      借貸契約後，被告占有系爭土地即屬無權占有，原告依民法第一百七十九條前
      段規定，請求被告自應返還系爭土地之翌日起按月給付相當於租金之不當得利
      。又原告慮及借貸物返還請求權如不被認同，爰依所有物返還請求權合併請求
      ，此二法律關係具有同一目的即請求返還系爭土地，此符合訴訟經濟且為實務
      所採。
參、證據：提出正本土地登記謄本、戶籍謄本、影本本院八十九年度訴字第一二三
    ０號民事判決、存證信函、土地登記簿、本院八十七年度桃簡字第二二四號和解
    筆錄、八十九年度簡上字第一０八號民事判決、八十八年度桃簡字第一二九七號
    民事判決、判決確定證明書各一件、桃園縣大溪地政事務所土地建物異動清冊二
    件、土地登記謄本三件為證。
乙、被告方面：
壹、聲明：
一、駁回原告之訴及其假執行之聲請。
二、如受不利判決，願供擔保請准宣告免為假執行。
貳、陳述：
一、依民法第四百六十四條規定使用借貸契約為要物契約，被告否認原告所主張兩造
    間為使用借貸關係，原告自應舉證證明其有將借貸物交付被告及兩造有約定無償
    使用後返還其物與返還期限之事實。原告主張其請求權為使用借貸返還請求權及
    所有物返還請求權，又謂係終止系爭使用借貸契約後，被告對於系爭土地構成無
    權占有，而依所有物返還請求權請求返還系爭土地，惟前開二請求權，法理上互
    相排斥，原告應說明其數請求權間，有如何之關係。又依原告請求之事實以觀，
    原告認終止系爭使用借貸契約後構成無權占有，而有所有物返還請求權之存在，
    則其自應先證明兩造間有系爭使用借貸契約之存在。原告根本未能證明兩造之間
    有使用借貸之合意，自亦無法確認是否定有期限，則根本無法審究原告返還借用
    物之請求是否於法有據。
二、依原告所提出之存證信函內容稱係解除系爭使用借貸契約，然其於起訴狀卻主張
    終止系爭使用借貸契約，則前揭存證信函之內容僅限於單純催告解除系爭使用借
    貸契約，與本件是否終止系爭使用借貸契約之效力不生影響。又系爭存證信函內
    僅載明其解除理由為「本人等係收回自耕」云云，該理由是否得為解除契約之理
    由，亦非無疑，則原告之催告究難發生民法第二百五十四條之效力，系爭使用借
    貸契約仍存在，既不生催告之效力，根本不能補正，原告即不能於訴訟中補正催
    告之內容，且系爭存證信函為「律師」存證信函，當事人之真意，亦無誤認之可
    能，足見原告之訴顯無理由。又原告既認兩造間為使用借貸之法律關係，然其催
    告函中未說明其法定終止事由，其催告於法無據，且至今亦未見說明其法定終止
    事由之不可預知之情事為何。至原告所引乙○○之證言，並無法證明兩造間有使
    用借貸關係之合意，且乙○○即為原告之一，其證言亦無足採信。
三、被告曾與藍萬得協議，由藍萬得占用被告所有之系爭一九七之三、一九九地號之
    部分土地以建屋使用，兩造間實存有互換土地建屋、耕作之契約，被告占用系爭
    土地即有合法權源。藍萬得占用系爭一九七之三地號土地之事實，有桃園大溪鎮
    調解委員會七十九年民調字第七十三號經本院核定調解書及本院強制執行命令為
    證，但該執行尚未終結。又藍萬得占用一九九地號土地之事實，有本院八十七年
    桃簡字第二二四號和解筆錄及本院強制執行函件為證，前揭和解筆錄並無被告之
    名，係因被告雖為一九九地號土地共有人之一，但因與藍萬得有互換土地建屋、
    耕作之約定，故未為該案之當事人，而證人李明福於本院九十一年四月三十日亦
    證稱確有互換土地建屋、耕作之事。另由原告訴訟代理人亦稱：「共有部分我們
    只使用一部分作建物使用」等語，且系爭土地早於四十六年五月十三日即登記為
    藍萬得所有，四十餘年來從未向被告訴追無權占有，亦可推知兩造確有互換土地
    建屋、耕作之約定。
四、系爭互換土地建屋、耕作之契約本質應為租賃，即係各自提供自己之土地為對價
    而使用他方之土地，並非無償，為契約之聯立，此有最高法院七十五年度台上字
    第一二五二號、八十一年度台上字第二六四七號判決可參。則就系爭土地之返還
    ，原告自應負對待給付之義務。
五、政府所舉辦之耕地放領，均以有耕作之事實為前提，系爭一九七之三地號土地向
    來均由被告耕作，直至七十三年間始為耕地放領而登記為被告所有。雖桃園大溪
    鎮調解委員會七十九年民調字第七十三號調解書未載明交換土地使用之事實，然
    因有交換使用之事實存在，被告始同意支付高額補償金予占有部分系爭一九七之
    三地號土地之藍萬得而收回土地，如藍萬得為無權占有，被告豈會同意給付高額
    之補償金予伊。原告乙○○於刑事庭證稱「：：我爺爺有說我們買的那塊地（指
    系爭土地）一點點給告訴人（即被告）種」等語，原告亦於九十一年十二月十七
    日準備書狀中自認，足見兩造間確有互換土地建屋、耕作之契約存在。另系爭一
    九九地號土地固為共有狀態，亦未分管，然共有人均各有默認之使用範圍，是以
    兩造始交換土地使用。又原告占用系爭一九九地號土地雖僅有六十四平方公尺，
    然兩造交換使用者共有四個地號土地，原告僅以其中一個地號土地立論，顯非適
    當。證人李明福固於本院八十九年訴字第一二三０號判決中證稱兩造分家，系爭
    土地各分一半，然被告耕作範圍本未達系爭土地之一半，是以兩造經確定判決之
    結果，並無信託關係之存在，則各分土地之一半，與是否有土地交換使用之情形
    無涉。另兩造仍共有桃園縣大溪鎮○○段南興小段一九八之二、一九七之四地號
    土地（下稱系爭一九八之二、一九七之四地號土地），但因兩造間有交換使用土
    地之契約，現均為原告占有使用中。
參、證據：提出正本土地登記謄本四件、照片八張、影本桃園縣大溪鎮調解委員會七
    十九年民調字第七十三號調解書、本院八十七年七月十日桃院華民執三字第三三
    四六號民事執行命令、八十七年度桃簡字第二二四號和解筆錄、八十八年六月十
    六日桃院華民執六字第一四三四七號函、土地登記簿各一件為證，並請求訊問證
    人李明福。
丙、本院依職權調閱本院八十四年度執字第三三四六號、八十六年度執字第五二九一
    號民事執行卷宗、八十九年度訴字第一二三０號民事卷宗。
    理    由
甲、程序方面：
    兩造就本件訴訟所生之爭執，業於本院九十三年二月十六日言詞辯論期日，當庭
    同意以被告使用系爭土地之法律關係為何、原告得否請求被告返還系爭土地及不
    當得利等項，為其法律上及事實上之爭點，是本件既因兩造於訴訟中達成簡化爭
    點之合意，本院及兩造均應受該爭點協議之拘束，本院就本件所為之判斷即以兩
    造合意之爭點及其有關之部分為論斷。
乙、實體方面：
壹、原告主張其父藍萬得於五十年間同意被告無償使用部分系爭土地作為耕作之用，
    嗣被告逕自擴大耕作系爭土地如附圖案二Ａ部分所示面積共一四一八平方公尺，
    藍萬得並於八十九年十一月二日將系爭四八四地號土地移轉予原告。而原告雖應
    承受系爭土地之使用借貸契約，惟系爭使用借貸契約既未定期限，亦不能依借貸
    目的而定其期限，原告又需用系爭土地，遂於九十一年五月二十七日發函通知被
    告終止系爭使用借貸契約，並請被告於同年七月十日前返還系爭土地，然未獲被
    告置理，原告自得依民法第四百七十條之借貸物返還請求權及所有物返還請求權
    請求被告返還系爭土地。又自系爭使用借貸契約終止後，被告無法律上原因占用
    系爭土地而受有相當於租金之利益，致原告受有損害，又系爭土地之申報地價為
    每平方公尺三百二十元，被告占用一四一八平方公尺，總價為四十五萬三千七百
    六十元，以土地法第一百十條規定之耕地地租最高額即地價百分之八計算，被告
    每月所受相當於租金之利益為三千零二十五元，則依不當得利法律關係，被告應
    自九十一年七月十一日起至交還系爭土地之日止，按月給付原告三千零二十五元
    等語。
貳、被告則以伊否認兩造間就系爭土地有使用借貸關係，原告自應負舉證之責，原告
    乙○○為原告之一，則原告引用原告乙○○之證詞並不足證明兩造間有使用借貸
    之合意。而伊係與藍萬得協議互換土地建屋、耕作，由藍萬得使用被告所有之系
    爭一九七之三、一九九地號之部分土地建屋使用，被告則使用系爭土地耕作，而
    系爭一九七之三地號土地雖直至七十三年間始放領登記為被告所有，惟向來均由
    被告耕作，又因被告與藍萬得間有交換土地使用之事實，被告始於系爭桃園大溪
    鎮調解委員會七十九年民調字第七十三號調解書內同意支付高額補償金予藍萬得
    以收回該土地，此並經證人李明福於本院九十一年四月三十日證稱明確，且有系
    爭桃園縣大溪調解委員會調解書、本院八十七年度桃簡字第二二四號和解筆錄及
    強制執行函件為證，原告訴訟代理人亦自承有使用兩造共有之土地一部作建物使
    用等語，原告乙○○於刑事庭亦證稱：系爭土地一點點給被告種等語，原告並於
    九十一年十二月十七日準備書狀中自認該事實，復從系爭土地早於四十六年五月
    十三日即登記為藍萬得所有，從未向被告追訴無權占有，足認兩造間確有互換土
    地建屋、耕作之約定。另原告占用系爭一九九地號土地雖僅有六四平方公尺，惟
    其共有人均各有默認之使用範圍，兩造始交換土地使用，且兩造交換使用之土地
    尚有兩造共有之系爭一九八之二、一九七之四地號土地，現均為原告占有使用中
    ，原告僅以其中一個地號土地立論，顯非適當，被告耕作範圍本未達系爭土地之
    一半，是兩造經本院八十九年度訴字第一二三○號民事判決結果並無信託關係之
    存在，與兩造是否有土地交換使用之情形無涉。兩造間既有互換土地建屋、耕作
    之契約存在，本質上應屬租賃關係，被告自非無權占有系爭土地。再者原告主張
    之所有物返還請求權及借貸返還請求權間法理上互相排斥，且原告之存證信函內
    係稱解除系爭使用借貸契約，然其起訴時卻主張終止系爭使用借貸契約，則系爭
    存證信函僅限於單純催告解除系爭使用借貸契約，與本件是否終止系爭使用借貸
    契約之效力不生影響，況系爭存證信函內所載原告收回自耕之解除理由是否成立
    要非無疑，原告亦未說明其法定終止事由，自難發生民法第二百五十四條催告之
    效力，原告亦不能於訴訟中補正催告之內容，且系爭存證信函係律師代理原告所
    發，亦無誤認原告之意之可能，是原告之訴顯無理由等語資為抗辯。
參、原告主張其父藍萬得於八十九年十一月二日將系爭四八四地號土地移轉予原告，
    而被告自四十六年五月間起即占用系爭土地，現仍占有耕作使用系爭土地如附圖
    案二Ａ部分所示面積共一四一八平方公尺之事實，業據原告提出與其所述相符之
    土地登記謄本、本院八十九年度訴字第一二三０號民事判決各一件為證，且為被
    告自承屬實，復經本院於八十九年度訴字第一二三○號民事案件審理中依職權會
    同兩造並囑託桃園大溪地政事務所派員堪測無誤，有勘驗筆錄及複丈成果圖各一
    件附於前開民事案卷內可查，亦經本院依職權調閱本院八十九年度訴字第一二三
    ○號民事卷查對無訛，自堪信原告此部分之主張為真實。
肆、原告又主張系爭土地係藍萬得同意被告無償使用，兩造間成立使用借貸關係乙節
    ，雖為被告所否認，並以前開情詞，抗辯：兩造就系爭土地係互換土地使用之租
    賃關係云云。惟查：
一、當事人主張有利於己之事實者，就其事實舉證之責任，為民事訴訟法第二百七十
    七條所明定。是原告主張兩造就系爭土地存有使用借貸關係，雖應由原告負舉證
    之責，惟當事人占有他人之物而主張具有得以對抗所有人之合法權源者，就此項
    有利於己之事實主張即負有舉證之責，而系爭土地既係原告所有，惟遭被告占有
    耕作，已如前述，則被告自應就其占有系爭土地曾支付任何對價予藍萬得或原告
    ，或其占有之權源負舉證責任。
二、經查被告與原告之父藍萬得間另案本院八十九年度訴字第一二三○號請求土地所
    有權移轉登記等事件中，被告乃主張系爭土地係伊與藍萬得共有，惟信託登記為
    藍萬得名義，且雙方有默示合意被告占有使用系爭土地，而訴請藍萬得將系爭土
    地之應有部分二分之一移轉登記予被告，並將面積一九○二平方公尺之系爭土地
    騰空交付予被告占有使用，藍萬得則否認被告前開主張之事實，抗辯系爭土地係
    其於四十九年間同意被告耕作使用三分之一，嗣因藍萬得無力耕作，被告始逐漸
    擴大耕作面積近二分之一，系爭土地其餘二分之一則多年無償給與鄰居楊清泉耕
    作等情，業經本院依職權調閱本院八十九年度訴字第一二三○號民事卷查對甚明
    ，有被告及藍萬得於該土地所有權移轉登記等事件中提出之書狀附於該卷可稽，
    且為兩造所不爭執，顯見被告於八十九年間訴請藍萬得移轉所有權及交付系爭土
    地時，已自承伊占有系爭土地並非基於伊與藍萬得互換土地之協議結果，則不論
    被告占有使用系爭土地之原因究係基於伊於該案中所主張之信託關係或伊與藍萬
    得間之默示合意，實與被告本件答辯所謂互換土地使用之關係無涉，則被告抗辯
    伊占有系爭土地乃基於伊與藍萬得間所謂交換土地使用之協議云云是否真實，實
    非無疑。而本院八十九年度訴字第一二三○號民事判決認被告與藍萬得間就系爭
    土地並無信託關係確定，既為兩造所不爭執，並有原告提出之本院八十九年度訴
    字第一二三○號民事判決一件在卷足憑，足認被告占有系爭土地應係出於被告於
    該事件中所主張伊與藍萬得間之默示合意，核與被告自承原告乙○○於另件刑事
    案件中證稱：「：我爺爺有說我們買的那塊地一點點給告訴人（即被告）種」等
    語相符，則原告主張被告占有系爭土地乃經藍萬得之同意使用乙節，應屬可採。
三、又被告抗辯伊與藍萬得間就系爭土地有協議互換土地建屋、耕作之協議乙節，無
    非以藍萬得使用被告所有之系爭一九七之三、一九九地號土地之部分建屋使用，
    系爭桃園縣大溪調解委員會調解書、本院八十七年度桃簡字第二二四號和解筆錄
    、強制執行函件、證人李明福於本院之證詞、原告之自認及藍萬得取得系爭土地
    所有權後從未向被告追訴無權占有云云為其論據。然原告已否認被告與藍萬得間
    有何交換土地使用之協議，主張兩造原各在系爭一九九地號土地上建屋，惟原屬
    被告所建房屋基地因被徵收而拆除，且原告之房屋係在七十年後興建，亦僅占用
    系爭一九九地號土地六十四平方公尺，被告不可能於四十六年間即預先同意藍萬
    得先將系爭土地與伊交換使用。另系爭一九七之三地號土地在七十三年十月二十
    二日始放領登記予被告，自無法與已登記為藍萬得所有之系爭土地交換使用，被
    告亦不可能於桃園縣大溪鎮調解委員會七十九年民調字第七十三號調解案中請求
    藍萬得返還系爭一九七之三地號土地，藍萬得在被告未同意返還系爭土地前，同
    不可能同意返還系爭一九七之三地號土地予被告，是系爭調解案件純屬藍萬得占
    用被告土地，被告同意補償地上物之問題等語。
四、經查系爭一九七之三、一九九地號土地上之現狀房屋為原告所使用乙節，固經原
    告自承屬實，且經本院於九十二年六月十二日會同兩造勘驗系爭一九七之三、一
    九九地號土地屬實，有本院當日勘驗筆錄一件及被告提出之照片八張存卷可憑。
    惟原告所有坐落於系爭一九九地號土地上之房屋乃其於七十年間所興建，面積共
    六十四平方公尺，而被告早於四十六年間起使用系爭土地即之情，既為被告所不
    爭執，參以訴外人藍樹旺、藍樹木、藍文章於八十七年間向本院請求藍萬得拆除
    系爭一九九地號土地上之房屋及返還土地事件，而與藍萬得成立和解，藍萬得亦
    無條件同意將系爭一九九地號土地上之房屋共六十四平方公尺返還藍樹旺三人及
    其他共有人全體，並有被告提出之本院八十七年度桃簡字第二二四號和解筆錄一
    件在卷可稽，則衡諸常理，藍萬得顯無可能於四十六年間同意被告使用系爭土地
    時，即預知嗣後將於七十年間在系爭一九九地號土地上興建房屋而與被告預立交
    換土地建屋使用之契約，又若被告抗辯係將伊使用系爭一九九地號土地之範圍與
    藍萬得交換使用系爭土地乙節屬實，則藍萬得於藍樹旺等人請求其拆屋還地時，
    亦無不主張其係得被告同意使用被告經其他共有人默認使用之系爭一九九地號土
    地範圍內建屋，而逕行與藍樹旺等人成立和解同意返還系爭一九九地號土地之理
    。是由原告之房屋占有系爭一九九地號土地六十四平方公尺之事實，尚無從認定
    被告與藍萬得間有所謂交換土地建屋、耕作之情事。
五、又查藍萬得因占用被告所有系爭一九七之三地號土地，經被告於七十九年間聲請
    桃園縣大溪鎮調解委員會以七十九年民調字第七十三號成立調解，藍萬得同意於
    八十年二月七日前將其使用被告所有系爭一九七之三地號土地歸還被告，被告則
    願依照桃園縣政府核准北二高地上物補償費評估表所定補償標準補償藍萬得於系
    爭一九七之三地號土地內現有地上物之損失，並無提及被告與藍萬得間有何交換
    土地使用之事，亦有被告提出之桃園縣大溪鎮調解委員會七十九年民調字第七十
    三號調解書一件在卷足憑，被告亦自承前開調解書中未載明伊與藍萬得間交換土
    地之事實等語，則依系爭桃園縣大溪調解委員會調解書之內容，僅足認定藍萬得
    占有及同意返還系爭一九七之三地號土地，被告則同意補償藍萬得於其上之地上
    物損失，尚難認被告與藍萬得間有何交換土地使用或被告係以該補償價額補償藍
    萬得不能使用系爭一九七之三地號土地之損失，是系爭調解書顯難為有利於被告
    抗辯之認定，則被告執系爭調解書聲請本院對藍萬得之強制執行，亦無從據以認
    定藍萬得與被告間有所謂互換土地使用之協議，被告所舉本院強制執行之函件亦
    不足以證明伊所辯之交換土地使用乙節為可採。再參以被告遲至七十三年十月二
    十二日始因放領取得系爭一九七之三地號土地之所有權，在此之前，系爭一九七
    之三地號土地尚非被告與藍萬得之父徐水屘或被告所有，惟藍萬得早於四十六年
    五月十三日即取得系爭土地之所有權，被告亦自四十六年間起即使用系爭土地乙
    節，既為兩造所不爭執，且有兩造提出之土地登記謄本二件附卷可佐，衡情藍萬
    得應無同意將系爭土地與尚非被告或徐水屘所有之系爭一九七之三地號土地為交
    換使用之可能，且若被告所稱交換土地使用乙節屬實，則系爭一九七之三地號土
    地於七十三年間放領當時及之前之耕作人應為藍萬得而非被告，此顯與被告所稱
    系爭一九七之三地號土地在放領前向來均由被告耕作之陳述不符，被告亦無可能
    於七十三年間可以耕作人身分獲得系爭一九七之三地號土地之放領，益見被告抗
    辯伊以系爭一九七之三地號土地與藍萬得交換系爭土地使用云云，顯然無稽。
六、再查被告雖辯稱伊係以系爭一九九、一九七之三、一九八之二、一九七之四地號
    土地與藍萬得交換系爭土地使用云云，惟系爭一九九、一九八之二、一九七之四
    地號土地本屬兩造共有，原告等人又係繼受藍萬得對系爭三筆土地之所有權而成
    為共有人，則藍萬得或原告本即有權使用系爭一九九、一九八之二、一九七之四
    地號土地，縱原告使用系爭三筆土地之範圍超過其應有部分，或係針對特定部分
    為使用，亦僅生無權占有及不當得利之問題，尚無從據以認定原告使用系爭三筆
    土地即係出於被告與藍萬得間之交換土地協議。至原告占用系爭一九七之三地號
    土地既無從據以證明被告與藍萬得間交換土地協議之事實，有如前述，亦僅生無
    權占有之問題，同難因此為有利於被告之認定。
七、復查證人即兩造鄰居李明福於本院到庭證稱：「（被告與原告是否是兄弟？土地
    如何取得？）是。被告與原告的父親藍萬得二人共有土地，土地是祖先留下來的
    ，是藍萬得的父親買的。」、「（原告現在是否占用如聲請狀第三項所載之地號
    土地建屋？）地號我不清楚，可是土地是兩造共同在使用，兩造如何交換使用、
    交換哪一塊土地我不知道。」、「（土地在蓋房屋時是否有用到被告的土地？）
    有，以前原告有占用到被告的土地，兩造之後就有約定交換使用土地，至於如何
    交換我不清楚」、「：：系爭土地是徐水屘買的，因為當時只能用一個人的名義
    買，所以登記成一個人的名義，但是聲請人（即原告）、相對人（即被告）一個
    人種一區田」等語，有經兩造同意引用於言詞辯論程序之本院九十二年四月三十
    日調解程序筆錄一件在卷可稽，且為被告所不爭執，足見證人李明福對於被告與
    藍萬得間究竟以何地號土地互相交換使用並不清楚，自難依證人李明福前開證詞
    認定兩造間係以系爭一九九、一九七之三、一九八之二及一九七之四地號土地與
    系爭土地互相交換使用。況不論李明福之前開證詞是否真實，然依證人李明福前
    開有關被告使用系爭土地之原因觀之，被告亦顯非基於交換土地使用之協議而使
    用系爭土地甚明，是被告抗辯證人李明福已就伊與藍萬得間交換土地使用協議之
    事實證述明確云云，尚有誤解。
八、被告雖另抗辯原告已於九十一年十二月十七日所提出之準備書狀中自認系爭交換
    土地建屋、耕作協議之事實云云，惟經本院核對原告於該日提出之準備書狀，均
    一再否認被告與藍萬得間有何租賃或永佃關係而使用系爭土地之情事，並主張由
    被告不爭執原告乙○○於本院八十九年度易字第二八四六號刑事案件中所證：「
    覺書何時寫的我不知道，我爺爺有說我們買的那塊地（指四八四地號）一點點給
    告訴人（即本件被告）種」等語，可以證明系爭土地確屬藍萬得應乙○○「爺爺
    」（即徐水屘）之要求無償讓被告種植，有原告提出之準備狀一件存卷可按，是
    被告抗辯原告已自認系爭所謂交換土地建屋、耕作協議之事實云云，亦無可採。
    又查被告使用系爭土地長達四十餘年，藍萬得從未向被告追訴無權占有乙節，固
    為原告所不爭執，惟藍萬得係同意被告無償使用系爭土地，已據藍萬得於本院八
    十九年度訴字第一二三○號請求土地所有權移轉登記等事件中陳述甚明，且為原
    告於本件訴訟所一再主張者，則藍萬得於被告占用系爭土地期間未請求被告返還
    系爭土地要屬其同意被告使用之結果，亦難因此遽認藍萬得與被告存有系爭交換
    土地使用之協議，被告此部分之抗辯，亦無可採。
九、綜合上情，被告占用原告所有之系爭土地屬實，被告亦曾於本院八十九年度訴字
    第一二三○號請求土地所有權移轉登記等事件中自承與藍萬得間有默示合意被告
    使用系爭土地之情事，而依被告所辯系爭土地交換使用協議之論據，均無從為有
    利於被告之認定，自無法證明被告與藍萬得間有以系爭一九九、一九七之三、一
    九八之二、一九七之四地號土地與系爭土地交換使用之情為真實，則被告抗辯兩
    造間因有互換土地建屋、耕作之契約存在，應就系爭土地成立租賃關係云云，尚
    無可採。被告既未能證明伊使用系爭土地曾支付對價，卻基於伊與藍萬得間之默
    示合意占用系爭土地，自堪認被告與藍萬得間應有無償使用系爭土地之合意，被
    告與藍萬得間就系爭土地應成立無償使用之借貸關係，而原告既繼受藍萬得對系
    爭土地之所有權，則原告自應同時繼受被告與藍萬得間就系爭土地之使用借貸關
    係，是堪信原告主張兩造就系爭土地間為使用借貸關係乙節為可採。
伍、原告復主張兩造間之使用借貸關係因無約定使用期限，亦不能依借貸目的定其期
    限，且原告需用系爭土地，是原告於九十一年五月二十七日發函通知被告終止系
    爭使用借貸契約，並請求被告於同年七月十日前返還系爭土地後，原告得依民法
    第四百七十條之借貸物返還請求權及所有物返還請求權，請求被告返還所占用之
    系爭土地等語，雖同為被告所否認，抗辯：原告主張之所有物返還請求權及借貸
    返還請求權間法理上互相排斥，且原告之存證信函內係稱解除系爭使用借貸契約
    ，僅限於單純催告解除系爭使用借貸契約，與本件是否終止系爭使用借貸契約之
    效力不生影響，況系爭存證信函內所載原告收回自耕之解除理由是否成立要非無
    疑，原告亦未說明其法定終止事由，自難發生民法第二百五十四條催告之效力云
    云。惟查：
一、按貸與人因不可預知之情事，自己需用借用物者，貸與人得終止使用借貸契約，
    民法第四百七十二條第一款定有明文。經查兩造間就系爭土地所成立之使用借貸
    契約並未約定使用期限，且系爭土地現由被告作為耕地使用，為兩造所不爭執，
    ，顯亦無法依被告之使用目的定其期限，則原告因其需用系爭土地，自得終止與
    被告間之系爭使用借貸契約，是原告主張其得依前揭民法規定，終止系爭土地之
    使用借貸契約，自屬可採，被告抗辯原告不得以收回自耕為由終止（被告抗辯係
    稱解除）系爭土地之使用借貸契約云云，要無可採。
二、又查原告已委託本件訴訟代理人於九十一年五月二十七日，以台北光華郵局存證
    信函發函向被告表示：「主旨：通知解除使用借貸契約，併請於本年七月十日前
    交還土地，請查照。說明：一、本件係受當事人乙○○、丁○○、戊○○、藍健
    佑、藍李鳳戀等五人委託辦理。二、據右開當事人委稱：『坐落桃園縣大溪鎮○
    ○段南興小段第四八四地號土地所有權業經藍萬得於民國八十九年十一月移轉予
    本人等共有，有關甲○○前使用借貸如附圖所示面積土地，本人等需收回自耕，
    為此特委請貴律師通知甲○○先生即日起解除使用借貸契約，并請其於本期春耕
    收耕後即七月十日（按：舊曆六月一日）前將土地返還本人等自耕使用』等語。
    」，有原告提出之存證信函一件為證，且為被告所不爭執，可見任何人依系爭存
    證信函之內容已足以知悉原告係以本身需收回系爭土地自耕為由向被告為解銷兩
    造間系爭土地使用借貸契約之表示，而系爭土地使用借貸契約屬於繼續性契約，
    原告於系爭存證信函雖誤用「解除」契約之語，惟「解除」乃有使契約自始歸於
    無效之效力，「終止」則僅有使契約自終止時起始歸無效之效果，兩者用語雖有
    不同，但就用以除去契約效力存在之效果而言均屬相同，系爭存證信函內容既足
    以表示原告向被告為解銷系爭土地使用借貸契約之意，自因此發生其終止系爭土
    地使用借貸契約之法律上效果，要不因原告誤用「解除」之語，即認原告前開存
    證信函之意思表示不生終止兩造間系爭土地使用借貸契約之法律上效力，是被告
    抗辯系爭存證信函僅發生單純催告解除系爭使用借貸契約，尚不生終止系爭使用
    借貸契約之效力云云，同無可取。
三、再查被告已於九十一年五月二十八日收受原告前開通知終止系爭土地使用借貸契
    約之存證信函，亦有原告提出之掛號郵件收件回執一件存卷可參，且為被告所不
    爭執，是系爭土地之使用借貸關係於原告同意被告繼續使用系爭土地之末日屆滿
    時即九十一年七月十日時即生合法終止之效力，且此效力乃基於民法第四百七十
    二條第一款規定之事由經當事人為意思表示後而當然發生，尚與民法第二百五十
    四條之催告無涉，被告抗辯系爭存證信函尚難發生民法第二百五十四條催告之效
    力或原告不能於訴訟中補正催告之內容云云，尚有誤解，並不可採。
四、再按借貸未定期限，亦不能依借貸之目的，而定其期限者，貸與人得隨時請求返
    還借用物。又所有權人對於無權占有或侵奪其所有物者，得請求返還之；對於妨
    害其所有權者，得請求除去之，民法第四百七十條第二項、第七百六十七條分別
    定有明文。而使用借貸之貸與人雖不以所有權人為限，惟如借用物本即屬於貸與
    人所有者，則嗣後貸與人請求借用人返還借用物時，自得同時依民法第四百七十
    條之借用物返還請求權及七百六十七條之所有物返還請求權向借用人為訴訟上之
    主張，此即所謂請求權之競合即訴之重疊合併，並無法理上互相排斥之處。經查
    系爭土地既係原告所有，而由被告占用如附圖案二Ａ部分所示面積共一四一八平
    方公尺，兩造間就系爭土地之使用借貸契約並於九十一年七月十日發生合法終止
    之效力，已如前述，且依民法第四百七十條第二項規定，原告本得隨時請求返還
    系爭土地，被告復未能證明伊有得以對抗原告之正當權源，則被告自九十一年七
    月十日起仍占有系爭土地要屬無權占有，是原告同時依民法第四百七十條第二項
    、第七百六十七條規定，請求被告返還系爭土地，自屬有據，被告抗辯原告同時
    主張之借用物返還請求權及所有物返還請求權在法理上互相排斥云云，要無可採
    。從而原告同時依民法第四百七十條第二項、第七百六十七條規定，請求被告將
    系爭土地上，如附圖案二Ａ部分所示面積共一四一八平方公尺之土地返還原告，
    要屬有據，應予准許。
陸、復按無法律上原因而受利益，致他人受損害者，應返還其利益。雖有法律上原因
    ，而其後已不存在者，亦同，為民法第一百七十九條所明定。故其得請求之範圍
    ，應以他方所受之利益為度，非以請求人所受損害若干為準，無權占有他人土地
    ，可能獲得相當於租金之利益，為社會通常之觀念，亦有最高法院六十一年台上
    字第一六九五號判例可參。經查被告既自九十一年七月十日起無權占有原告所有
    之系爭土地，自係侵害原告之所有權，原告主張被告因而受有相當於租金之不當
    得利，致原告受有相當於租金之損害，參照前開說明，自屬可採。是原告主張被
    告應依不當得利之法律關係，自九十一年七月十一日起至返還系爭土地之日止，
    給付原告相當於租金之不當得利，自亦有據。
柒、次按耕地地租不得超過地價百分之八，約定地租或習慣地租超過地價百分之八者
    ，應比照地價百分之八減定之，不及地價百分之八者，依其約定或習慣。前項地
    價指法定地價，未經依法規定地價之地方，指最近三年之平均地價。而法定地價
    係土地所有人依土地法規定所申報之地價，在平均地權條例施行區域，係指土地
    所有權人於地政機關舉辦規定地價或重新規定地價時之公告申報期間內自行申報
    之地價，如土地所有權人未於公告期間申報地價者，以公告地價百分之八十為其
    申報地價。亦有土地法第一百十條、第一百四十八條及平均地權條例第十六條可
    資參照。且基地租金之數額，除以基地申報地價為基礎外，尚須斟酌基地之位置
    ，工商業繁榮之程度，承租人利用基地之經濟價值及所受利益等項，並與鄰地租
    金相比較，以為決定，並非必達申報總地價年息百分之十最高額，並有最高法院
    六十八年度台上字第三○七一號判例可比附援引於本件耕地占用之不當得利衡量
    標準。可知法律上就耕地租金之範圍已有最高限額之規定，自應受上開法律條文
    規定限制，以定其租金之最高限額。經查原告又主張系爭土地之申報地價為每平
    方公尺三百二十元，乘以被告占用之面積，總價為四十五萬三千七百六十元，以
    系爭土地地價百分之八計算，被告每月應給付之不當得利金額為三千零二十五元
    等情，固為被告所不爭執。惟參照前開土地法規及判例意旨，本院斟酌系爭土地
    坐落於桃園縣大溪鎮○○段南興小段，地目為田，使用分區為特定農業區，被告
    占有系爭土地亦係作耕地使用，系爭土地鄰近土地均為農業用地，原告之前將系
    爭土地及其他部分給被告及他人耕作均是無償等情狀，業據原告自承在卷，且為
    被告所不爭執，足見系爭土地周圍尚非繁榮，被告使用系爭土地可得之經濟效益
    不高，因認原告請求被告給付相當於租金之不當得利，應按被告無權占有系爭土
    地之前開申報總價之年息百分之五為適當。是原告每月得請求被告給付相當於租
    金之不當得利金額為一千八百九十一元（４５３７６０×○．○５÷１２＝１８
    ９１〈小數點以下四捨五入〉）。從而原告依不當得利法律關係請求被告自九十
    一年七月十一日起至返還系爭土地之日止，按月給付一千八百九十一元，為有理
    由，應予准許，其逾此部分之請求，尚屬無據，應予駁回。
捌、綜上所述，原告依民法第四百七十條第二項、第七百六十七條及第一百七十九條
    規定，請求被告返還系爭占用之土地，並自九十一年七月十一日起至返還系爭土
    地之日止，按月給付相當於租金之不當得利一千八百九十一元，均屬有據，應予
    准許，其逾此部分之請求，為無理由，不應准許。
玖、兩造均陳明願供擔保請准宣告或免為假執行，經核原告勝訴部分，均合於法律規
    定，爰依兩造之聲明分別酌定相當擔保金額併准許之。至原告敗訴部分，其假執
    行之聲請即失所依附，應併予駁回之。
拾、本件事證已臻明確，被告其餘攻擊及防禦方法，或非兩造協議之爭點，或核與本
    件判決結果無影響，爰不一一論述，併此說明。
據上論結，本件原告之訴為一部有理由，一部無理由，依民事訴訟法第七十九條、第
三百九十條第二項、第三百九十二條第二項，判決如主文。
中　　　華　　　民　　　國　　九十三　　年　　　三　　　月　　二十四　　日
                                臺灣桃園地方法院民事第三庭
~B法　　　官　林雯娟
右為正本係照原本作成
如對本判決上訴，須於判決送達後廿日內向本院提出上訴狀
中　　　華　　　民　　　國　　九十三　　年　　　三　　　月　　 十七　　 日
~B法院書記官　林韡婷
